ACORDAO-COMPLETO-2340694

ACÓRDÃO 588/2019 ATA 2/2019 - SEGUNDA CÂMARA

VISTOS, relatados e discutidos estes autos referentes à Tomada de Contas Especial instaurada pelo Ministério do Turismo em desfavor de Celia Maria de Oliveira Melo, ex-prefeita do município de Sobrado/PB (Gestão 2009-2012) , em razão de irregularidades na prestação de contas do Convênio 596/2010 (Siconv n. 736651) , tendo como objeto o apoio à realização do Projeto “Sexto Sobraforró”;
ACORDAM os Ministros do Tribunal de Contas da União, reunidos em Sessão da 2ª Câmara, ante as razões expostas pelo relator, em:
9.1. com fulcro nos arts. 1º, inciso I, 16, inciso III, alíneas “b” e “c”, 19, caput, e 23, inciso III, da Lei 8.443/1992, julgar irregulares as contas de Celia Maria de Oliveira Melo (XXX.513.554-XX) e condená-la ao pagamento da quantia especificada a seguir, atualizada monetariamente e acrescida dos juros de mora, calculados a partir da data indicada, até a data da efetiva quitação, fixando-lhe o prazo de 15 (quinze) dias, a contar da notificação do presente acórdão, para que comprove, perante o Tribunal, o recolhimento do débito aos cofres do Tesouro Nacional, nos termos do art. 214, inciso III, alínea “a”, do Regimento Interno do TCU;
	Data
	Valor (R$) 

	18/5/2011
	100.000,00

9.2. aplicar à responsável Celia Maria de Oliveira Melo a multa prevista no art. 57 da Lei 8.443/1992, no valor de R$ 5.000,00 (cinco mil reais) , fixando-lhe o prazo de 15 (quinze) dias, a contar da notificação, para que comprove, perante o Tribunal, nos termos do art. 214, inciso III, alínea “a”, do Regimento Interno do TCU, o recolhimento da dívida ao Tesouro Nacional, atualizada monetariamente desde a data do presente acórdão até a do efetivo recolhimento, se for paga após o vencimento, na forma da legislação em vigor;
9.3. autorizar, desde logo, a cobrança judicial das dívidas, caso não atendidas as notificações, nos termos do art. 28, inciso II, da Lei 8.443/1992;
9.4. autorizar, desde já, o pagamento parcelado das dívidas, se requerido, em até 36 (trinta e seis) parcelas mensais e consecutivas, nos termos do art. 26 da Lei 8.443/1992, c/c o art. 217 do Regimento Interno do TCU, fixando o vencimento da primeira parcela em 15 (quinze) dias, a contar do recebimento da notificação do acórdão, e o das demais a cada 30 (trinta) dias, devendo incidir sobre cada parcela os respectivos encargos, na forma prevista na legislação em vigor;
9.5. alertar a responsável de que a falta de comprovação do recolhimento de qualquer parcela importará no vencimento antecipado do saldo devedor, nos termos do § 2º do art. 217 do Regimento Interno do TCU;
9.6. remeter cópia da presente deliberação à Procuradoria Regional da República no estado da Paraíba, para as providências cabíveis, nos termos do § 7º, in fine, do art. 209 do Regimento Interno do TCU.

TOMADA DE CONTAS ESPECIAL. Irregularidades no Convênio nº 596/2010 - Ministério do Turismo - Mtur - SIAFI n.° 736651. Projeto "Sexto Sobraforró". Município de Sobrado/PB.

Segunda Câmara

Município de Sobrado/PB.

3. Interessados/Responsáveis:
3.1. Interessado: Ministério do Turismo.
3.2. Responsável: Celia Maria de Oliveira Melo (XXX.513.554-XX), ex-prefeita.

13.1. Ministros presentes: Ana Arraes (Presidente), Augusto Nardes, Aroldo Cedraz (Relator) e Raimundo Carreiro.
13.2. Ministros-Substitutos presentes: Marcos Bemquerer Costa e André Luís de Carvalho.

AROLDO CEDRAZ

Adoto como Relatório a bem lançada instrução de mérito da Secretaria de Controle Externo no Estado do Tocantins (peça 19) , que contou com a anuência do representante do Ministério Público de Contas (peça 21) :
1. Cuidam os autos de Tomada de Contas Especial instaurada pelo Ministério do Turismo, em desfavor da Sra. Celia Maria de Oliveira Melo, ex-prefeita de Sobrado/PB (gestão 2009-2012) , em razão de irregularidades na documentação exigida para a prestação de contas do Convênio n. CV 596/2010 (Siconv n. 736651) , (peça 2, p. 22-40) , que teve por objeto o apoio à realização do Projeto "Sexto Sobraforró", naquele município.
HISTÓRICO 
2. Conforme disposto na cláusula quinta do termo de convênio (peça 2, p. 28-29) , foram previstos R$ 105.000,00, para a execução do objeto, dos quais R$ 100.000,00 seriam repassados pelo concedente e R$ 5.000,00 corresponderiam à contrapartida.
3. Os recursos federais foram repassados em uma única parcela de R$ 100.000,00, conforme Ordem Bancária 2011OB800232 (peça 2, p. 47) , datada de 18/5/2011. 
4. Esgotadas as medidas cabíveis para saneamento dos autos e ante as irregularidades circunstanciadas, o Tomador de Contas Especial (peça 2, p. 123-127) concluiu pela responsabilidade da Sra. Celia Maria de Oliveira Melo, pelo débito encontrado.
5. A Secretaria Federal de Controle Interno da Controladoria-Geral da União concordou com o entendimento do Tomador quanto aos fatos imputados à responsável indicada no processo, por meio do Relatório de Auditoria 907/2016 (peça 2, p. 136-138) , emitiu o respectivo Certificado de Auditoria (peça 2, p. 139) , atestando a irregularidade das contas da responsável, seguido pelo Parecer do Dirigente do Órgão de Controle Interno (peça 2, p. 140) , e a manifestação da autoridade ministerial registrando a sua ciência (peça 2, p. 143) .
6. Dando continuidade ao devido processo legal, foi realizada a citação da Sra. Celia Maria de Oliveira Melo, CPF XXX.513.554-XX, mediante Ofício 0207/2018-TCU/SECEX-TO, de 15/3/2018 (peça 8) , cujo Aviso de Recebimento/AR foi devolvido com motivo “Não procurado” (peça 9) , reiterado via Ofício 0402/2018-TCU/SECEX-TO, de 15/5/2018 (peças 10 e 11) , tendo sido exitosa a citação, consoante AR à peça 15.
7. Houve habilitação nos autos de procuradora nomeada (peças 12 a 14) .
8. A procurada requereu dilação de prazo (peça 16) , tempestivamente autorizada (peça 17) , não tendo, porém, a mesma apresentado suas alegações de defesa e, muito menos, recolhido aos cofres públicos a quantia que lhe é devida.
EXAME TÉCNICO
9. A presente Tomada de Contas Especial foi materializada pela insuficiência de documentos, apontada no item 5 da Nota Técnica de Reanálise n. 444/2014 (peça 2, p. 95-97) abaixo resumido, que permitissem à área técnica do MTur analisar o cumprimento do objeto pactuado, bem como a reprovação das contas sugerida através da Nota Técnica de Análise Financeira n. 0084/2016 (peça 2, p. 98-101) : (i) o Convenente não comprovou as apresentações das bandas de Forró: Classe A, Forró do Muído e Forró da Xeta com Felipe Lemos; (ii) encaminhou apenas duas fotografias da Banda Classe A, as quais não comprovam a apresentação; e (iii) a mídia em áudio enviada não comprova a efetiva apresentação das bandas na cidade e evento conveniado.
10. É cediço que a comprovação da boa e regular aplicação de bens e valores públicos é dever de todos aqueles a quem sejam confiados recursos federais, por força do disposto nos arts. 37, caput, e 70, parágrafo único, da Constituição da República de 1988 e do art. 93 do Decreto-lei n. 200/1967.
11. Ante o caráter indispensável da documentação em referência para demonstrar o nexo causal entre os recursos federais repassados e a despesa realizada, resta configurada ofensa às regras legais e princípios basilares da administração pública, uma vez que, em última análise, o gestor deixou de comprovar o efetivo emprego dos recursos postos sob sua responsabilidade em benefício da sociedade. 
12. Esse quadro autoriza a presunção legal de dano ao erário, conforme entendimento uniforme da jurisprudência desta Corte de Contas (Acórdão 161/2015-TCU-Segunda Câmara - Relator Marcos Bemquerer; 3683/2014 – TCU – 2ª Câmara - Relatora Ana Arraes; 1199/2014 – TCU – Plenário - Relator André de Carvalho) ; 1413/2014 – TCU – 2ª – Câmara - Relatora Ana Arraes e 375/2014 – TCU – 2ª Câmara - Relator: André de Carvalho) .  
13. Consoante informação constante do item 6 a 8 acima, a responsável foi notificada da respectiva citação, sem, contudo, apresentar suas alegações de defesa e/ou, muito menos, recolher aos cofres públicos federais as quantias que lhe foram imputadas, devendo, por isso mesmo, ser considerado revel por este Tribunal, para todos os efeitos, dando-se prosseguimento ao processo, com fulcro no art. 12, § 3º, da Lei n. 8.443/92.
14. Resta comprovado, conforme o Relatório do Tomador de Contas Especial (peça 2, p. 123-127) e o Relatório de Auditoria n. 907/2016 (peça 2, p. 136-138) , que as irregularidades praticadas na aplicação dos recursos em questão cabem ao responsável em epígrafe, conforme citação promovida por esta Secretaria. 
15. Considerando que, regularmente citado, o responsável não compareceu aos autos, operam-se os efeitos da revelia, dando-se prosseguimento ao processo, nos termos do art. 12, § 3º, da Lei 8.443/1992. 
16. O efeito da revelia não se restringe ao prosseguimento dos atos processuais, como erroneamente se pode inferir do teor do mencionado dispositivo legal, vez que esse seguimento constitui decorrência lógica na estipulação legal dos prazos para que as partes produzam os atos de seu interesse. O próprio dispositivo legal citado vai mais além ao dizer que o seguimento dos atos, uma vez configurada a revelia, se dará para todos os efeitos, inclusive para o julgamento pela irregularidade das contas, como se pode facilmente deduzir. 
17. Nos processos do TCU, a revelia não leva à presunção de que seriam verdadeiras todas as imputações levantadas contra os responsáveis, diferentemente do que ocorre no processo civil, em que a revelia do réu opera a presunção da verdade dos fatos narrados pelo autor. Dessa forma, a avaliação da responsabilidade do agente não pode prescindir da prova existente no processo ou para ele carreada. 
18. Ao não apresentar suas defesas, o responsável deixou de produzir prova da regular aplicação dos recursos sob sua responsabilidade, em afronta às normas que impõem aos gestores públicos a obrigação legal de, sempre que demandados pelos órgãos de controle, apresentar os documentos que demonstrem a correta utilização das verbas públicas, a exemplo do contido no art. 93 do Decreto-Lei 200/67: “Quem quer que utilize dinheiros públicos terá de justificar seu bom e regular emprego na conformidade das leis, regulamentos e normas emanadas das autoridades administrativas competentes.” 
19. Configurada sua revelia frente à citação deste Tribunal e inexistindo comprovação da boa e regular aplicação dos recursos transferidos, não resta alternativa senão dar seguimento ao processo proferindo julgamento sobre os elementos até aqui presentes, que conduzem à irregularidade de suas contas. 
20. No tocante à aferição quanto à ocorrência de boa-fé na conduta do responsável, conforme determina o § 2º do art. 202 do Regimento Interno do TCU, em se tratando de processo em que as partes interessadas não se manifestaram acerca das irregularidades imputadas, não há elementos para que se possa efetivamente reconhecê-la, podendo este Tribunal, desde logo, proferir o julgamento de mérito pela irregularidade das contas, nos termos do § 6º do mesmo artigo do normativo citado (Acórdão 2064/2011-TCU-Primeira Câmara - Relator Ubiratan Aguiar; 6.182/2011- TCU-1ª Câmara - Relator Weber de Oliveira) ; 4.072/2010-TCU-1ª Câmara - Relator Valmir Campelo) e 1.189/2009-TCU-1ª Câmara- Relator Marcos Bemquerer. 
Prescrição da pretensão punitiva
21. Com relação à ocorrência da prescrição da pretensão punitiva, ou seja da punibilidade do gestor faltoso, na dimensão sancionatória, que quer dizer, a aplicação da multa prevista no art. 57 da Lei 8.443/92, e demais sanções previstas na lei, este Tribunal aprovou por meio do Acórdão 1441/2016-TCU-Plenário, de Relatoria do Ministro Benjamin Zymler, incidente de uniformização de jurisprudência em que firma o entendimento de que a matéria se subordina ao prazo prescricional de dez anos indicado no art. 205 do Código Civil, contado a partir da data de ocorrência da irregularidade a ser sancionada.
22. Ainda segundo aquele acórdão, o ato que ordenar a citação, a audiência ou oitiva da parte interrompe a prescrição de que trata o item acima, nos termos do art. 202, inciso I, do Código Civil; e que, a prescrição interrompida recomeça a correr da data em que for ordenada a citação, a audiência ou oitiva da parte, nos termos do art. 202, parágrafo único, parte inicial, do Código Civil 
23. No presente caso, o ato irregular foi praticado [em] 18/5/2011 [data do recebimento dos recursos] e o ato que ordenou a citação do responsável ocorreu em [14/6/20108] (peça 6) , [com o] Pronunciamento da Unidade em decorrência de delegação de competência do Ministro Relator, portanto, antes do transcurso de 10 anos entre esse ato e os fatos impugnados. 
24. Portanto, o lapso de tempo entre as ocorrências irregulares e o ato que interrompeu o prazo prescricional não é superior ao prazo geral de prescrição de dez anos estipulado no art. 205 da Lei 10.406/2002, bem como no referido decisum, inexistindo, no presente processo, óbice ao exercício da ação punitiva por parte deste Tribunal. 
CONCLUSÃO
25.	 Diante da revelia da Sra. Celia Maria de Oliveira Melo (CPF XXX.513.554-XX) e inexistindo nos autos elementos que permitam concluir pela ocorrência de boa-fé ou de outros excludentes de culpabilidade em sua conduta, propõe-se que suas contas sejam julgadas irregulares e que a responsável seja condenada em débito, bem como que lhe seja aplicada a multa prevista no art. 57 da Lei 8.443/1992.
PROPOSTA DE ENCAMINHAMENTO
26.	 Diante do exposto, submetem-se os autos à consideração superior, propondo:
a) considerar revel a Sra. Celia Maria de Oliveira Melo (CPF XXX.513.554-XX) , ex-prefeita de Sobrado/PB (gestão 2009-2012) , para todos os efeitos, dando-se prosseguimento ao processo, com fulcro no art. 12, § 3º, da Lei n. 8.443/92; 
b) com fundamento nos arts. 1º, inciso I, 16, inciso III, alíneas “b” e “c”, da Lei 8.443/1992 c/c os arts. 19 e 23, inciso III, da mesma lei, julgar irregulares as contas da Sra. Celia Maria de Oliveira Melo (CPF XXX.513.554-XX) , ex-prefeita de Sobrado/PB (gestão 2009-2012) , em razão da insuficiência de documentos, apontada no item 5 da Nota Técnica de Reanálise n. 444/2014 (peça 2, p. 95-97) , condenando-a ao pagamento da quantia de R$ 100.000,00, com a fixação do prazo de quinze dias, a contar da notificação, para que comprove, perante este Tribunal (art. 214, inciso III, alínea “a”, do Regimento Interno) , o recolhimento da dívida aos cofres do Tesouro Nacional atualizada monetariamente e acrescida dos juros de mora, calculados a partir de 18/5/2011 até a data do recolhimento, na forma prevista na legislação em vigor:
Conduta: Não comprovação da boa e regular aplicação dos recursos públicos recebidos do Ministério do Turismo por meio do Convênio n. CV 596/2010 (Siconv n. 736651) , celebrado entre o referido Ministério e o município de Sobrado/PB, tendo por objeto ao projeto "Sexto Sobraforró", em razão da insuficiência de documentos, apontada no item 5 da Nota Técnica de Reanálise n. 444/2014 (peça 2, p. 95-97) : (i) O Convenente não comprovou as apresentações das bandas de Forró: Forró Classe A, Forró do Muído e Forró da Xeta com Felipe Lemos; (ii) Encaminhou apenas duas fotografias da Banda Forró Classe A, as quais não comprovam a apresentação; e (iii) A mídia em áudio enviada não comprova a efetiva apresentação das bandas na cidade e o evento conveniado.
Dispositivos violados: Constituição Federal, art. 70, parágrafo único; Lei Complementar 101, de 4 de maio de 2000; Portaria Interministerial 127/2008; e Convênio n. CV 596/2010 (Siconv n. 736651) com respectivo Plano de Trabalho. 
Débito: R$ 100.000,00
c) aplicar à Sra. Celia Maria de Oliveira Melo (CPF XXX.513.554-XX) ex-prefeita de Sobrado/PB (gestão 2009-2012) , a multa prevista no art. 57 da Lei 8.443/1992 c/c o art. 267 do Regimento Interno, com a fixação do prazo de quinze dias, a contar da notificação, para comprovar, perante o Tribunal (art. 214, inciso III, alínea “a”, do Regimento Interno) , o recolhimento da dívida aos cofres do Tesouro Nacional, atualizada monetariamente desde a data do acórdão até a do efetivo recolhimento, se for paga após o vencimento, na forma da legislação em vigor; 
d) autorizar, desde logo, nos termos do art. 28, inciso II, da Lei 8.443/1992, a cobrança judicial das dívidas caso não atendidas as notificações; 
e) autorizar, desde que solicitado pelo responsável, o pagamento das dívidas acima em até 36 (trinta e seis) parcelas mensais e consecutivas, nos termos do art. 26 da Lei 8.443/1992 c/c o art. 217 do Regimento Interno, fixando-lhes o prazo de quinze dias, a contar do recebimento da notificação, para comprovarem perante o Tribunal o recolhimento da primeira parcela, na forma prevista na legislação em vigor;
f) dar ciência da presente deliberação ao Ministério do Turismo, bem como à Procuradoria da República no Estado da Paraíba, nos termos do § 3º do art. 16 da Lei 8.443/1992 c/c o § 7º do art. 209 do Regimento Interno do TCU, para as providências que considerar cabíveis.
 	É o Relatório.

Lidyane Silva Moreira (OAB/PB 13.381).

Procurador Marinus Eduardo de Vries Marsico.

TOMADA DE CONTAS ESPECIAL. IRREGULARIDADES NA PRESTAÇÃO DE CONTAS DE CONVÊNIO. REVELIA. CONTAS IRREGULARES COM DÉBITO E MULTA. 1. A ausência de comprovação da regular aplicação dos recursos transferidos importa no julgamento pela irregularidade das contas, na condenação em débito e na aplicação de multa. 2. O ônus de comprovar a regularidade da integral aplicação dos recursos públicos compete ao gestor, nos termos do art. 70, parágrafo único, da Constituição Federal, bem como do art. 93 do Decreto-lei 200/1967, por meio de documentação consistente, que demonstre, de forma efetiva, os gastos incorridos e o liame causal entre as despesas realizadas e os recursos federais recebidos. 3. O transcurso in albis do prazo para apresentar alegações de defesa e o não recolhimento do débito importam na condição de revel e autorizam o prosseguimento normal do processo.

TOMADA DE CONTAS ESPECIAL (TCE)

Secretaria de Controle Externo no Estado do Tocantins (Secex-TO).

Para o apoio à realização do Projeto “Sexto Sobraforró”, no município de Sobrado/PB, foram repassados R$ 100.000,00 pelo Ministério do Turismo (Convênio 596/2010, Siconv 736651) , cuja regular aplicação não foi comprovada pela ex-prefeita, Celia Maria de Oliveira Melo.
2.	Remetido o processo ao Tribunal, a unidade técnica promoveu a citação da referida responsável, que deixou transcorrer in albis o prazo regimental para o recolhimento do débito ou apresentação das alegações de defesa com a necessária documentação para comprovar a legalidade na aplicação dos recursos federais recebidos.
3.	A revelia ante o dever de comprovar a boa e regular utilização dos recursos públicos recebidos autoriza, desde já, o julgamento das contas (art. 12, inciso IV, § 3º, da Lei 8.443/1992) .
4.	Com efeito, não foram trazidos aos autos os documentos necessários, aptos para indicar que o objeto pactuado foi executado, conforme nota do tomador de contas, a saber: i) o Convenente não comprovou as apresentações das bandas de Forró Classe A, Forró do Muído e Forró da Xeta com Felipe Lemos; ii) encaminhou apenas duas fotografias da Banda Classe A, sem comprovação da apresentação; e iii) a mídia em áudio enviada pela responsável não comprova a efetiva apresentação das bandas na cidade e que foi realizado o evento conveniado. 
5.	Assim, a unidade técnica propõe, em síntese, o julgamento pela irregularidade das contas, com condenação em débito e aplicação de multa à então mandatária municipal.
6.	Nesse contexto, pertinente trazer a lume a pacífica jurisprudência no âmbito desta Corte de Contas, no sentido de que, ex vi do art. 70, parágrafo único, da Constituição Federal, e do art. 93 do Decreto-lei 200/1967, o ônus de comprovar a regularidade integral na aplicação dos recursos públicos compete ao gestor, por meio de documentação consistente, que demonstre cabalmente os gastos efetuados, bem assim o nexo causal entre estes e os recursos repassados.
7.	Nesse passo, concordo com a instrução de mérito da Secex/TO, corroborada no parecer do MPTCU, a qual abordou, com bastante propriedade, todas as questões necessárias ao deslinde do feito, esgotando a análise da matéria e tornando desnecessária a adução de considerações adicionais.
8.	Sendo assim, acolho, como razões de decidir os argumentos e conclusões oferecidos pela unidade técnica e, destarte, entendo que o Tribunal deve proferir julgamento pela irregularidade das contas da ex-prefeita (art. 16, III, “b” e “c”, da Lei 8.443/1992) , condenando-a ao pagamento do débito apurado nos autos e aplicando-lhe a multa prevista no art. 57 da Lei 8.443/1992.
9.	Em acréscimo, devem ser autorizados, desde já, o parcelamento do débito e da multa, caso requeridos, bem assim a respectiva cobrança judicial, se não atendida a notificação.
10.	Por fim, como alvitrado, faz-se necessária a remessa de cópia da deliberação a ser proferida, ao órgão regional da Procuradoria da República no estado da Paraíba, jurisdição onde ocorreram os fatos apurados, para as providências cabíveis, ex vi do § 7o, in fine, do art. 209 do Regimento Interno do TCU.
	Ante o exposto, VOTO por que seja adotada a deliberação que ora submeto a este Colegiado.
TCU, Sala das Sessões Ministro Luciano Brandão Alves de Souza, em 5 de fevereiro de 2019.
AROLDO CEDRAZ 
Relator